臺灣臺中地方法院民事判決　　　　　　100年度簡上字第114號
上　訴　人　張賴信妹
訴訟代理人　陳崇陞
被上訴人　　萬中砂石行
法定代理人　張友育
　　　　　　　　　　　　之3號
訴訟代理人　黃尉祺
上列當事人間請求履行補償事件，上訴人對於中華民國100年3月
31日本院豐原簡易庭100年度豐簡字第60號第一審簡易判決提起
上訴，本院於民國100年8月26日言詞辯論終結，判決如下：
    主  文
上訴駁回。
第二審訴訟費用新臺幣肆仟捌佰玖拾陸元由上訴人負擔。
    事實及理由
一、上訴人方面：
  (一)上訴人起訴主張：被上訴人為設於臺中市○○區○○路3段1
    85號之砂石廠，因環境污染影響當地居民生活品質，乃與當
    地住戶協商至被上訴人結束營業日止之補償事宜，亦即依約
    被上訴人應按月發放補償費予當地居民，至被上訴人營業結
    束日止，上訴人之夫即訴外人即張智煥以同路段181號之戶
    長身份與被上訴人之前負責人張萬中達成約定，每月得代表
    領取被上訴人所發放補償費新臺幣（下同）1萬元，張智煥
    於民國98年5月2日過世後，改由上訴人以繼任戶長身份領取
    被上訴人所發放補償費，基於此，上訴人經子女同意，已領
    取自99年1月起至同年6月止每月1萬元之補償費，惟自同年7
    月起被上訴人拒絕給付，並將99年7月起至同年12月止應發
    放之補償費竟由訴外人即上訴人之子張信有領取，然此經本
    院以99年度豐簡字第5號民事判決，認張信有應將其所領取
    之補償費返還予上訴人，是上訴人自有請求被上訴人發放補
    償費之權利。被上訴人積欠上訴人99年7月起至同年12月止
    之補償費計6萬元，屢經催討，不獲置理，上訴人自得請求
    被上訴人給付，並因被上訴人業已拒絕給付，而有預為請求
    100年1月起至同年12月止之補償費之必要等語。並聲明：
    1.被上訴人應給付上訴人6萬元，及自起訴狀繕本送達翌日
    起至清償日止，按週年利率百分之5計算之利息。2.被上訴
    人應自100年1月起至100年12月止，按月給付上訴人1萬元。
  (二)於本院補稱：
  (1)本件補償金之約定雖無書面要式，但依卷內資料已足證明補
    償契約確係存在。上訴人有實際住在臺中市○○區○○路3
    段181號那裡，因為生病所以來臺中市○○區○○路養病，
    一年裡面一半以上住在大連路，東關路一年住不到一半，大
    部分都是住在臺中市○○區○○路。99年1月要領補償費時
    ，除了領支票蓋章外，砂石場另外有寫一年的契約。
  (2)上開補償契約之約定當是以住戶內之家長為補償契約之當事
    人，亦即在約定時自是以當時尚活存之張智煥以家長身分為
    上開補償契約之當事人，證人張信有於原審作證時說當初開
    的補償協調會是張信有去的，因證人張信有不實的證詞，導
    致原審判決陷於錯誤，縱張信有所言為是，張信有亦僅係以
    家屬身分代理張智煥參與協商而已。
二、被上訴人方面：
  (一)被上訴人則以：兩造間並無任何約定，被上訴人所發放之補
    償費乃被上訴人為敦親睦鄰自願為之，上訴人對補償費之發
    放本無法律上之請求權。又從補償費發放之目的以觀，係以
    實際居住於被上訴人公司周圍的住戶始有領取的權利，即應
    發予實際居住於臺中市○○區○○路3段181號之張信有一家
    領取，上訴人未居住於該處，並無領取之權利等語，資為抗
    辯。
  (二)於本院補稱：因張信有實際住在181號，所以補償費本來要
    發放給張信有，因為上訴人告被上訴人公司，所以才暫時停
    發，只要張信有夫婦與上訴人有講好，我們就可以給。請求
    駁回上訴，因上訴人沒有實際住在東關路三段181號，未能
    符合敦親睦鄰費用發放的對象，請求無理由。
三、本件原審認上訴人之請求為無理由，而駁回其訴及假執行之
    聲請。上訴人就其敗訴部分聲明不服，提起上訴，並於本院
    上訴聲明：1.原判決廢棄。2.上開廢棄部分，被上訴人應給
    付上訴人6萬元，及自起訴狀繕本送達翌日起至清償日止，
    按週年利率百分之5計算之利息。被上訴人另應自100年1月
    起至100年12月止，按月給付上訴人1萬元。3.第一審、第二
    審訴訟費用由被上訴人負擔。被上訴人則聲明：上訴駁回。
四、本院之判斷
  (一)按債權人基於債之關係，得向債務人請求給付，民法第199
    條第1項定有明文。依此規定，債權為對於特定人之權利，
    債權人只能向債務人請求給付，而不能向債務人以外之人請
    求給付（最高法院18年上字第1953號判例參照）。換言之，
    債之關係者，為特定人得請求特定人為特定行為之法律關係
    ，此即所謂債權之相對性。債權人只能向債務人請求給付，
    而非債權人，自亦不能向債務人請求給付。本件上訴人主張
    依約請求被上訴人給付補償金，被上訴人則抗辯：兩造間無
    任何約定，上訴人對被上訴人無法律上之請求權等語。則本
    件之爭點厥為：兩造間是否有關於補償費之契約存在，足供
    上訴人作為請求被上訴人給付之基礎？
  (二)次按當事人主張有利於己之事實者，就其事實有舉證之責任
    ，民事訴訟法第277條前段定有明文。又民事訴訟如係由原
    告主張權利者，應先由原告負舉證之責，若原告先不能舉證
    ，以證實自己主張之事實為真實，則被告就其抗辯事實即令
    不能舉證，或其所舉證據尚有疵累，亦應駁回原告之請求（
    最高法院著有17年上字第917號判例意旨參照），易言之，
    當事人主張事實，須負舉證責任，倘其所提出之證據，不足
    為主張事實之證明，自不能認其主張之事實為真實。經查：
  (1)上訴人主張：被上訴人為設於臺中市○○區○○路3段185號
    之砂石廠，因環境污染影響當地居民生活品質，乃與當地住
    戶協商至被上訴人結束營業日止之補償事宜，亦即依約被上
    訴人應按月發放補償費予當地居民，至被上訴人營業結束日
    止，張智煥以同路段181號之戶長身份與被上訴人之前負責
    人張萬中達成約定，每月得代表領取被上訴人所發放補償費
    1萬元等情，固據其提出戶籍謄本、同意書、支票及本院99
    年度豐簡字第5號民事判決暨筆錄為證。惟上訴人就其主張
    之張智煥與被上訴人間有關補償費之約定有無書面、有無期
    限等具體內容，均陳明不知，是張智煥與被上訴人間是否有
    關於補償費之契約存在，足供上訴人作為請求被上訴人給付
    之基礎，自非無疑。
  (2)而上訴人主張張智煥與被上訴人間有契約存在及領取補償費
    時有簽訂一年之契約云云，此係有利於上訴人之事實，自應
    由上訴人負舉證之責任。就此，上訴人雖聲請訊問證人即被
    上訴人之總經理王陽慶及被上訴人與張智煥協調時，被上訴
    人之法定代理人邱萬中，欲證明被上訴人與張智煥間有成立
    契約等情。然證人王陽慶於本院準備程序時證稱：（本件費
    用性質、名稱為何？）因砂石有污染，這筆錢是給與附近居
    民類似清潔的費用，敦親睦鄰性質」、「（從以前到現在發
    這筆錢，有無訂定契約？）沒有」、「（沒有訂定契約，如
    何領？）他們來領錢會簽署領據」、「（多久領一次？）半
    年一次」、「（本件依卷附資料，98年12月7日，你有無向
    上訴人兒子協調補償費由原告領取？）有」、「（協調內容
    為何？）我告訴張信有，我說你讓你母親領，孝順一下，這
    筆錢本來應該是要給住在那邊的人領，實際住那邊的人是張
    信有及其太太子女，如果張信有同意由他母親領取，我們也
    會讓他母親領」、「（協調過程有無訂定書面契約？）是張
    信有與原告之間自己寫，我們當見證人」、「（張智煥協調
    時是否有契約？）沒有」等語；證人邱萬中亦證稱：「（民
    國88年，你有向張智煥先生協調補償費問題？）有」、「（
    協調過程中有無契約？）沒有，是用講的」、「（當時發補
    償的對象，協調過程中有無討論過？）當時因砂石場本來是
    我的，我有水溝、道路、災害協調地方處理，後來證人王陽
    慶接手後，他們說如果有賺錢，會給當地居民住戶、果園一
    些方便，就是給現金回饋」、「（協調過程有無說是要給誰
    ？）他們自己講說有噪音、空氣污染等會影響到的人，但沒
    有講範圍有多大，是針對住戶、果園經營者，不是特定個人
    」等語，已證稱於與張智煥協調當時，並無任何契約之存在
    ，是以證人王陽慶及邱萬中之證言，並不足為上訴人主張契
    約存在之證明。
  (3)況，被上訴人發放之1萬元既名為「補償」費，而非「賠償
    」金，雙方在法律上有無就此債權債務關係達成合意，或僅
    就被上訴人單方願敦親睦鄰之補償費額度達成合意，受領補
    償費之住戶在法律上對被上訴人有無請求權，尚非無疑。縱
    被上訴人同意發放之補償費係由張智煥參與協商，雙方在法
    律上就此債權債務關係達成合意，張智煥等受領補償費之住
    戶在法律上對被上訴人已取得契約上之請求權，惟該補償費
    係實際居住補償範圍區域之人始得領取，已如前述，準此以
    觀，該補償費債權既附有條件，應不能成為繼承之標的，而
    由張智煥之全體繼承人繼承。蓋由非實際居住於臺中縣和平
    鄉○○路○段181號之繼承人領取，已與被上訴人承諾發放補
    償之目的相違背。本件上訴人自認僅戶籍設於臺中縣和平鄉
    ○○路○段181號，大部分時間未居住於該址，則其請求給付
    補償費，自與上訴人所主張之約定內容相違。
  (4)再者，上訴人雖另主張證人張信有於原審證稱說當初開的補
    償協調會是張信有去的，因證人張信有不實的證詞，導致原
    審判決陷於錯誤云云。然本件之重點在於張智煥與被上訴人
    間究竟有無成立契約，實與當時協調者為何人無涉。況且，
    證人張信有於本院審理時復證稱：「（有無參與地方與被上
    訴人公司補償費的協調？）協調會時，我與我父親兩人都有
    出面，都有全程參與，這是約八十三年或八十幾年左右的事
    情，當時被上訴人公司是李董事長」等語。可見證人張信有
    除陳述自己有到協調現場外，並未指稱張智煥並未到場。以
    張智煥與張信有為父子關係，兩人一同出席協調會，亦與常
    情相符，是上訴人此部分之主張，亦屬無據。
  (5)次查，繼承人有數人時，在分割遺產前，各繼承人對於遺產
    全部為公同共有。公同共有人之權利義務，依其公同關係所
    由成立之法律、法律行為或習慣定之。第820條、第821條及
    第826條之1規定，於公同共有準用之。公同共有物之處分及
    其他之權利行使，除法律另有規定外，應得公同共有人全體
    之同意，民法第1151條、第828條分別定有明文。又各共有
    人對於第三人，得就共有物之全部為本於所有權之請求。但
    回復共有物之請求，僅得為共有人全體之利益為之。本節規
    定，於所有權以外之財產權，由數人共有或公同共有者準用
    之，民法第821條、第831條亦有明文規定。準此，依98年7
    月23日修正施行之民法第828條第2項規定，民法第821條規
    定於公同共有準用之，則民法第821條關於分別共有各共有
    人得就共有物之全部為本於所有權請求或為共有人全體之利
    益為回復共有物請求之規定，即得準用於公同共有。再依民
    法第831條之規定，數繼承人公同共有基於契之給付請求權
    時，得準用同法第821條規定，惟依該條規定，部分繼承人
    得為繼承人全體之利益，向第三人行使基於債權請求權，惟
    僅得為共有人全體之利益為之，亦即部分繼承人應請求第三
    人向全體繼承人為給付。本件上訴人主張與被上訴人間之發
    放補償費約定，縱係由上訴人之被繼承人張智煥與被上訴人
    為之，張智煥對被上訴人取得債權之請求權，而該請求權復
    得為繼承之標的，張智煥於98年5月2日死亡，此有戶籍謄本
    在卷可憑，其繼承人有上訴人、張信有等人，此有上訴人提
    出之同意書附卷可稽。茲張信有於原審到庭證述與上訴人未
    就補償費之領取達協議，亦即不同意上訴人領取補償費，則
    上訴人依繼承、契約之法律關係，請求被上訴人向自己為給
    付，置其他公同共有人於不顧，亦難認有據，無法准許。
  (三)綜上所述，上訴人依繼承及契約之法律關係提起本訴，請求
    被上訴人應給付上訴人6萬元，及自起訴狀繕本送達翌日起
    至清償日止，按週年利率百分之5計算之利息，並請求被上
    訴人應自100年1月起至100年12月止，按月給付上訴人1萬元
    ，為無理由，應予駁回。原審為上訴人敗訴之判決，並無不
    合。上訴意旨指摘原判決不當，求予廢棄改判，為無理由，
    應予駁回。
五、本件事證已臻明確，兩造其餘攻擊防禦方法及所舉證據，經
    審酌結果，與本件判決結論均無影響，爰不一一論述，附此
    敘明。
六、據上論結，本件上訴為無理由，依民事訴訟法第436條之1第
    3 項、第449條第1項、第78條，判決如主文。
中    華    民    國   100    年    9     月    9     日
                  民事第四庭    審判長法  官  楊國精
                                      法  官  夏一
                                      法  官  張清洲
上正本證明與原本無異。
不得上訴
中    華    民    國   100    年    9     月    9     日
                                      書記官  顏督訓